【裁判字號】    88,易,186
【裁判日期】    890125
【裁判案由】    詐欺
【裁判全文】
臺灣臺南地方法院刑事判決                          八十八年度易字第一八六號
    公  訴  人  臺灣台南地方法院檢察署檢察官
    被      告  甲○○
右列被告因詐欺案件，經檢察官提起公訴（八十七年度偵字第一四二九七號），本院
判決如左：
    主  文
甲○○無罪。
    理  由
一、公訴意旨略以：被告甲○○意圖為自己不法之所有，於民國八十五年十二月間，
    以電話向台北市○○路○段十四號之被害人王子五金股份有限公司（以下簡稱王
    子公司）訂購價值新台幣（下同）八萬八千九百五十五元之五金材料貨品，嗣被
    害人依約將貨品送至台南縣永康市○○路一五一之一號被告居處，交由被告收受
    後，被告竟拒不付款，並托詞該貨品係勝翔水電公司所使用，應向勝翔水電公司
    老闆乙○○請款，復刻意隱藏避不見面，致被害人追索無著，始知受騙。因認被
    告涉係犯刑法第三百三十九條第一項詐欺取財罪嫌。
二、按犯罪事實應依證據認定之，無證據不得推定其犯罪事實；又不能證明被告犯罪
    者，應諭知無罪之判決；刑事訴訟法第一百五十四條、第三百零一條第一項分別
    定有明文。又認定不利於被告之事實，須依積極證據，苟積極證據不足為不利於
    被告事實之認定時，即應為有利於被告之認定，更不必有何有利之證據（最高法
    院三十年上字第八一六號判例參照）。又告訴人之告訴，本以使被告受刑事訴追
    為目的，故其陳述是否與事實相符，自應調查其他證據，以資審認，苟其所為攻
    擊之詞，尚有瑕疵，則在此瑕疵未予究明以前，即不能遽採為斷罪之基礎（最高
    法院五十二年台上字第一三○○號、六十一年台上字第三○九九號判例參照）。
    且刑法第三百三十九條第一項詐欺罪之成立，以意圖為自己或第三人不法所有，
    以詐術使人將本人或第三人之物交付為要件，所謂以詐術使人交付，必須被詐欺
    人因其詐術而陷於錯誤，若其所用方法不能認為詐術，亦不致使人陷於錯誤，即
    不構成該罪（最高法院四十六年台上字第二六○號判例參照）。再按該條項之詐
    欺罪，必須行為人自始意圖不法所有，以客觀上足以使人陷於錯誤之手段，欺矇
    被害人使為財物之交付，始足當之。又債務人於債之關係成立後，其有未依約定
    本旨履行者，在社會一般交易經驗上常見之原因非一，舉凡因不可歸責於己之事
    由而不能給付，或因合法主張抗辯而拒絕給付，甚至在負債之後始行惡意遲延給
    付，皆有可能，非可盡予推定為自始無意給付之詐欺犯罪一端；而刑事被告依法
    不負自證無罪之義務，若無積極證據足證被告在債之關係發生時，自始即有不法
    所有之意圖，縱使被告就所負債務，惡意違約，不為履行，仍為民事上問題，尚
    不得違反刑事訴訟法第一百五十四條之規定，僅憑單純債務不履行之狀態而推定
    被告於負債之初即有詐欺之故意。
三、本件公訴意旨認被告甲○○涉有詐欺罪嫌，無非係以被告甲○○並未受雇於勝翔
    水電公司亦未向勝翔水電公司支薪，其應係屬勝翔水電公司在台南監獄上記工程
    之下包商，此除據勝翔水電公司實際負責人丁○○於偵查中陳述明確外，並有被
    告就上開工程向勝翔公司請領工程款之付款簽收簿附卷可證，是訂購上開貨品之
    行為，應係被告單獨所為，尚與勝翔水電公司無涉。次查被告係以其自己名義訂
    貨，且送貨地點係在台南縣永康市被告之居處，由被告收受，而非將貨品送至勝
    翔水電公司所在之高雄市，此事實另據被害人王子公司職員丙○○陳述明確，並
    有被告簽收之貨物收據存卷可證，又被告自承其與丁○○間並無金錢債務糾紛，
    是上開物品應係被告訂購所用，自不得藉詞卸責予勝翔水電公司。然訊據被告甲
    ○○對於上開時、地有向被害人王子公司訂購五金材料及尚未付款等事實固均坦
    承，惟堅決否認有何詐欺之故意，辯稱：伊是丁○○公司之員工，並非下包商，
    只是丁○○未替其辦理勞保等，且該批貨品全係用在丁○○所承攬之台南監獄蒸
    氣管線工程上（那些貨市面上均不能用），且工程款也是丁○○領的，是後來與
    丁○○拆夥鬧翻，大家都不管了，並非故意詐騙被害人不還錢等語。
四、經查：上開台灣台南監獄病舍等蒸氣管線工程係由「真益企業行」出名（經查負
    責人為陳真吟，為「勝翔水電公司」實際負責人丁○○之妻），實由丁○○委由
    被告出面去承攬，並實際負責施工、驗收、保固等工作，及上開向被害人王子公
    司購買之五金材料貨品均已用在台灣台南監獄之上開工程上，並已於八十六年元
    月八日竣工合格驗收請款完畢等情，業經證人丁○○到庭證稱屬實（見本院八十
    八年九月九日訊問筆錄），並有台灣台南監獄八十八年三月三日南監順總字第一
    四八三號函附之相關資料、真益企業社出具之保固證明書、報告書、切結書、及
    營利事業登記證各一紙在卷可資佐證，可見得被告訂購、收受上開貨品確是為施
    作證人丁○○以真益企業社之名義承攬之上開台灣台南監獄工程無疑，而台灣台
    南監獄亦已將施工之款項交付予真益企業社，可見得被告應並無為自己不法所有
    之意圖，且不問被告究為真益企業社（或勝翔水電公司）之員工或下包，及被告
    是否已向真益企業社（或勝翔水電公司）請領全部即連工帶料後之工程款，然應
    給付上開貨款者究為名義上使用、受益之真益企業社（或勝翔水電公司），或為
    出面訂購、並施作工程之被告，此民事內、外部關係應如何釐清亦非無疑，被告
    既自認為係證人丁○○之員工，並認為該批貨係為真益企業社（或勝翔水電公司
    ）所訂購，因而對於付款之義務人為誰有所爭執，故拒不付款，則被告上開並非
    於叫貨時即故意要詐騙被害人等辯解，尚非全屬無據，而與一般情理有悖。綜上
    判例意旨，債務人於債之關係成立後，縱有未依約定本旨履行，不論係因不可歸
    責於己之事由而不能給付，或因合法主張抗辯而拒絕給付，甚至在負債之後始行
    惡意遲延給付，皆有可能，非可盡予推定為自始無意給付之詐欺犯罪一端；而刑
    事被告依法不負自證無罪之義務，若無積極證據足證被告在債之關係發生時，自
    始即有不法所有之意圖，縱使被告就所負債務，惡意違約，不為履行，仍為民事
    上問題，尚不得僅憑單純債務不履行之狀態而推定被告於負債之初即有詐欺之故
    意。故被告於訂貨之初，既不能認定有詐欺之不法所有意圖，亦不能認定有施用
    詐術之行為，亦不致使人陷於錯誤，而為財物之交付，即不能以被告有向被害人
    訂貨後並收受，及事後未付款等事實，遽指被告涉嫌詐欺，且被告於審理中已與
    被害人達成民事和解，此並有和解書一紙附卷可稽，益證被告自始無蓄意詐取他
    人財物之意圖，綜上所陳，本件依調查所得證據尚不足以證明被告確有公訴人所
    指之上開詐欺犯行，此外復查無其他積極證據足資證明被告確有上開詐欺犯行，
    揆諸首開說明，犯罪尚屬不能證明，應為無罪之諭知。據上論斷，應依刑事訴訟
    法第三百零一條第一項，判決如主文。本案經檢察官曾昭愷到庭執行職務。
中    華    民    國     八十九      年       一      月    二十五      日
                              臺灣臺南地方法院刑事第二庭
                                  法  官  林臻嫺
右正本證明與原本無異
如不服本判決應於送達後十日內向本院提出上訴狀
                                  書記官
中    華    民    國      八十      年                月                日


司法院資訊處製作；財團法人民間司法改革基金會備份。
